臺灣高等法院刑事判決　　　　　　　　96年度上易字第1692號
上　訴　人
即　被　告　乙○○
　　　　　　　　　　原住臺北市.
選任辯護人　林衍鋒律師
上列上訴人因竊盜等案件，不服臺灣臺北地方法院95年度易字第
1972號，中華民國96年6 月27日第一審判決（起訴案號：臺灣臺
北地方法院檢察署95年度偵字第14995 號），提起上訴，本院判
決如下：
    主  文
原判決撤銷。
乙○○竊盜，處有期徒刑參月，如易科罰金，以銀元參佰元即新
臺幣玖佰元折算壹日，減為有期徒刑壹月又拾伍日，如易科罰金
，以銀元參佰元即新臺幣玖佰元折算壹日，緩刑貳年。
被訴侵占部分無罪。
    事  實
一、乙○○於民國（下同）94年10月2 日下午5 時1 分許，前往
    位於臺北市○○區○○路4 段263 號2 樓之誠祺科技股份有
    限公司（以下簡稱：誠祺公司，店面招牌為「戰略高手」信
    義店），向甲○○購買電腦主機板，在誠祺公司員工工作區
    等候甲○○之際，竟意圖為自己不法之所有，徒手竊取甲○
    ○之電腦硬碟1 個，嗣經甲○○調閱公司監視錄影帶，始悉
    上情。
二、案經甲○○訴由臺灣臺北地方法院檢察署檢察官偵查起訴。
    理  由
壹、有罪部分：
一、按被告以外之人於審判外之陳述，雖不符刑事訴訟法第159
    條之1 至第159 條之4 之規定，而經當事人於審判程序同意
    作為證據，法院審酌該言詞陳述或書面陳述作成時之情況，
    認為適當者，亦得為證據；當事人、代理人或辯護人於法院
    調查證據時，知有刑事訴訟法第159 條第1 項不得為證據之
    情形，而未於言詞辯論終結前聲明異議者，視為有前項之同
    意，刑事訴訟法第159 條之1 、第159 條之5第1項、第2 項
    分別定有明文。經查，本判決下列所引用之被告以外之人於
    審判外之陳述，檢察官、被告及辯護人於原審及本院言詞辯
    論終結前均未聲明異議，本院審酌上開證據資料製作時之情
    況，尚無違法不當及證明力明顯過低之瑕疵，亦認為以之作
    為證據應屬適當，故揆諸前開規定，認前揭證據資料有證據
    能力，合先敘明。
二、上揭犯罪事實，業據被告乙○○於本院審理時坦承不諱，核
    與證人即告訴人甲○○證述情節相符，並有監視錄影光碟1
    片在卷可稽，且經原審及本院分別勘驗案發當時之監視錄影
    畫面結果，被告確有於94年10月2 日下午5 時1 分14秒至50
    秒間，先四處張望，再彎腰在員工工作區之電腦桌下拿起一
    黑色物品，並回到座位將該物品收好等情（見原審卷第109
    頁反面；本院卷第41頁反面至第42頁），又上開監視錄影光
    碟畫面復經本院送請法務部調查局鑑定結果，認該錄影畫面
    之時間相連續，並未發現有剪接、變造等情，亦有該局96年
    8 月6 日調科柒字第09600329550 號函1 紙在卷可憑。足認
    被告之自白與事實相符，堪以採信。本件事證明確，被告犯
    行洵堪認定，應依法論科。
三、被告行為後，刑法於94年1 月7 日修正通過，於同年2 月2
    日公布，並於95年7 月1 日施行。按行為後法律有變更者，
    適用行為時之法律，但行為後之法律有利於行為人者，適用
    最有利於行為人之法律，修正後之刑法第2 條第1 項定有明
    文。此條規定乃與刑法第一條罪刑法定主義契合，而貫徹法
    律禁止溯及既往原則，係規範行為後法律變更所生新舊法律
    比較適用之準據法，是刑法第2 條本身雖經修正，但刑法第
    2 條既屬適用法律之準據法，本身尚無比較新舊法之問題，
    應一律適用裁判時之現行刑法第2 條規定以決定適用之刑罰
    法律。查刑法第320 條第1 項之竊盜罪雖未修正，惟該條文
    之法定刑除有期徒刑及拘役外，尚有罰金刑之規定，而修正
    後之刑法第33條第5 款既已將罰金刑之最低額由銀元1元 即
    新臺幣3 元，提高為新臺幣1,000 元，比較新、舊法結果，
    自以被告行為時即修正前之刑法第33條第5 款規定較有利於
    被告，應依刑法第2 條第1 項前段，適用修正前之刑法第33
    條第5 款規定論科。
四、核被告所為，係犯刑法第320 條第1 項之竊盜罪。
五、原審認被告竊盜罪證明確，予以論罪科刑，固非無見。惟查
    ：中華民國96年罪犯減刑條例業於96年7 月4 日經總統公布
    ，並於同年月16日施行，被告係於96年4 月24日以前犯罪，
    符合該條例第2 條第1 項第3 款之規定，應予以減刑，原審
    未及審酌，容有未洽。被告上訴意旨，認原審量刑過重，就
    原審法院適法範圍裁量權之行使為爭執，固無理由，惟原判
    決既有上開可議之處，自應由本院將原判決關於竊盜及定執
    行刑部分予以撤銷改判。爰審酌被告犯罪之動機、目的、手
    段、犯罪所生之損害尚輕，與犯罪後坦承犯行，饒有悔意，
    犯罪後之態度良好，及已與告訴人達成和解，並獲致諒解等
    一切情狀，量處有期徒刑3 月，並依中華民國96年罪犯減刑
    條例減為有期徒刑1 月又15日。又被告行為後，刑法第41條
    關於易科罰金之規定業於94年2 月2 日修正公布，95年7 月
    1 日起施行。依修正後刑法第2 條第1 項規定，行為後法律
    有變更者，適用行為時之法律，但行為後之法律有利於行為
    人者，適用最有利於行為人之法律。依修正前罰金罰鍰提高
    標準條例第2 條前段（現已刪除）規定，就其原定數額提高
    為100 倍折算1 日，即被告行為時之易科罰金折算標準，以
    銀元300 元即新台幣900 元折算1 日，然修正後之刑法第41
    條第1 項前段則規定「犯最重本刑為5 年以下有期徒刑以下
    之刑之罪，而受6 個月以下有期徒刑或拘役之宣告者，得以
    新臺幣1,000 元、2,000 元或3,000 元折算1 日，易科罰金
    。」比較修正前後易科罰金之折算標準，以修正前規定較有
    利於被告，爰依修正前刑法第41條第1 項之規定諭知易科罰
    金之折算標準。再被告未曾受有期徒刑以上刑之宣告，有本
    院被告全國前案紀錄表在卷可按，其因一時失慮致罹刑典，
    受此刑之宣告後，當知警惕，信無再犯之虞，本院認其宣告
    之刑以暫不執行為適當，爰併予宣告緩刑2 年，以勵自新（
    關於刑法第74條緩刑之規定，犯罪在新法施行前，新法施行
    後裁判，緩刑之宣告應適用新法第74條之規定〈最高法院95
    年5 月23日第8 次刑庭會議決議亦同此意旨〉，附此敘明）
    。
貳、無罪部分：
一、公訴意旨略以：被告乙○○係誠祺公司股東，於93年12月2
    日，與甲○○、孫芃如、葉志偉、王凱平簽訂讓渡契約，將
    股權移轉予甲○○等人，為辦理股權變更登記，孫芃如遂於
    94年2 月17日，將誠祺公司印鑑章、甲○○、孫芃如、葉志
    偉、王凱平及黃玉葉等人之私章在內之6 枚印章，併交予乙
    ○○代為辦理。詎乙○○於辦妥登記後，意圖為自己不法之
    所有，將前揭印章6 枚，予以侵占入己，因認被告涉有刑法
    第335 條第1 項之侵占罪嫌。
二、按犯罪事實應依證據認定之，無證據不得認定犯罪事實；又
    不能證明被告犯罪者，應諭知無罪之判決，刑事訴訟法第15
    4 條第2 項、第301 條第1 項分別定有明文。次按認定不利
    於被告之事實，須依積極證據，苟積極證據不足為不利於被
    告事實之認定時，即應為有利於被告之認定，更不必有何有
    利之證據，又告訴人之告訴，係以使被告受刑事訴追為目的
    ，是其陳述是否與事實相符，仍應調查其他證據以資審認，
    若被害人之陳述並無瑕疵，就其他方面調查又與事實相符，
    固足採為科刑之基礎，徜其陳述尚有瑕疵，則在未究明事實
    真象前，遽採為論罪科刑之根據，即難認為適法（最高法院
    30年上字第816 號、52年台上字第1300號及61年台上字第30
    99號判例亦同此意旨）。
三、公訴人認被告涉有前開侵占罪嫌，無非係依：（一）告訴人
    甲○○於警詢及偵查中之指述。（二）證人孫芃如於偵查中
    之證述。（三）誠祺公司基本資料、讓渡契約書、保管單、
    公司變更登記表。（四）印信移交明細表影本。（五）存證
    信函等，資為論據。惟訊據被告堅詞否認有何侵占犯行，辯
    稱：伊記得於辦妥公司變更登記後，已將上開6 枚印章交還
    公司，但若未交回，亦可能係因搬家時遭家人丟棄，伊實無
    侵占前揭印章之必要等語。經查：
（一）本件被告原為誠祺公司之股東，於93年12月2 日，與告訴
      人甲○○、孫芃如、葉志偉、王凱平簽訂讓渡契約，將股
      權移轉予甲○○等人，後因甲○○等人欲將黃玉葉列入公
      司股東並擔任監察人之職務，甲○○及孫芃如遂於94年2
      月17日及18日，將包含誠祺公司之大章、甲○○、孫芃如
      、葉志偉、王凱平及黃玉葉等人之私章在內之6 枚印章，
      併交予被告乙○○代為辦理，被告亦於94年4 月10日辦理
      完畢等情，有讓渡契約書、印章移交文件及臺北市政府94
      年4 月29日府建商字第0948064510號函文及所附登記資料
      等在卷可證，且不為被告所否認，此情堪以認定。
（二）又被告於前述臺北市政府94年4 月29日通知辦妥變更登記
      後，至告訴人94年10月31日提出告訴時止，均未將該6 枚
      印章交還告訴人等情，固據證人即告訴人甲○○、證人孫
      芃如證述明確。惟按刑法上侵占罪之成立，行為人主觀上
      須持有人變易其原來之持有意思而為不法所有之意思，如
      僅將持有物延不交還或其他原因不能返還，即不能遽論以
      該罪（最高法院23年上字第1915號判例亦同此意旨）。經
      查，就印章本身而言，除印材珍貴、或供鑑賞收藏，有藝
      術珍藏價值外，印章多用於表明用印人身分或作見證之用
      ，一般印章多無財產價值。本件被告未將告訴人所交付之
      上開6 枚印章交還，固然屬實，惟持有物未予交還之原因
      ，或係遺失、或係遺忘於他處、或有可能係認無價值予以
      丟棄，原因不一而足。被告除持上開6 枚印章辦理告訴人
      所委託之公司股權移轉登記之事外，並未持該等印章為其
      他任何之使用等情，亦據告訴人於本院審理時陳述綦詳（
      見本院卷第56頁），被告既無盜用印章之行為，其實無占
      有印章不予歸還之必要，既無任何保有印章之目的或作用
      ，能否僅因被告未能將印章交還即謂其必具不法所有之侵
      占犯意，實非無疑。況又無證據證明上開6 枚印章有鑑賞
      收藏之價值，是被告所辯上開印章可能係因搬家時遭家人
      丟棄云云，尚不悖於常情。此外，復查無其他積極證據足
      認被告有此侵占犯行，揆諸前揭說明，不能證明犯罪，自
      應為被告無罪之諭知。
四、原審未詳加調查，遽認被告侵占部分有罪，難認允洽，被告
    上訴意旨，否認此部分犯罪，為有理由，應由本院將原判決
    關於侵占有罪及定執行刑部分撤銷，另依法諭知無罪判決。
據上論斷，依刑事訴訟法第369 條第1 項前段、第364 條、第29
9 條第1 項前段、第301 條第1 項，刑法第2 條第1 項前段、第
320 條第1 項、第74條第1 項第1 款、修正前刑法第41條第1 項
，刑法施行法第1 條之1 ，修正前罰金罰鍰提高標準條例第2 條
，現行法規所定貨幣單位折算新臺幣條例第2 條，中華民國96年
罪犯減刑條例第2 條第1 項第3 款、第7 條，判決如主文。
本案經檢察官陳國鳴到庭執行職務
中　　華　　民　　國　　96　　年　　10　　月　　30　　日
 　　　　　       刑事第一庭審判長法　官　蔡長溪
                                  法　官　陳春秋
                                  法　官　謝靜恒
以上正本證明與原本無異。
不得上訴。
                                  書記官  陳珮茹
中　　華　　民　　國　　96　　年　　10　　月　　30　　日
附錄：本案論罪科刑法條全文
刑法第320條第1項
意圖為自己或第三人不法之所有，而竊取他人之動產者，為竊盜
罪，處5年以下有期徒刑、拘役或5百元以下罰金。
